【裁判字號】    97,訴,11
【裁判日期】    970512
【裁判案由】    請求變價分割
【裁判全文】
臺灣雲林地方法院民事判決                97年度訴字第11號
原      告  丁○○
訴訟代理人  甲○○
被      告  己○○
            乙○○
                      2巷47.
            庚○○
            丙○○
                      2巷49.
            辛○○
                      6號7樓.
            戊○○
                      1號
上列當事人間請求請求變價分割事件，本院於民國97年4 月28日
言詞辯論終結，判決如下：
    主  文
兩造共有坐落雲林縣斗南鎮○○段五一三地號、地目建、面積０
．二０六公頃土地，及同地段五一四地號、地目建、面積０．二
０五二公頃土地，暨其上同地段八、九、十建號建物准予變價分
割，並按原應有部分比例分配價金。
訴訟費用由兩造按原應有部分比例負擔。
    事實及理由
一、被告己○○、庚○○、辛○○、戊○○未於言詞辯論期日到
    場，核無民事訴訟法第386 條各款所列情形，爰依原告聲請
    ，由其一造辯論而為判決。
二、原告主張：坐落雲林縣斗南鎮○○段513 地號、地目建、面
    積0.206 公頃土地（下稱系爭513 號土地），及同地段 514
    地號、地目建、面積0.2052公頃土地（下稱系爭514 號土地
    ），暨其上同地段8 、9 、10建號建物（下稱系爭8 、9 、
    10號建物）為兩造所共有，應有部分各為7 分之1 ，原告欲
    分割土地、建物以便利土地、建物之利用，然被告己○○、
    庚○○、辛○○、戊○○均不同意，系爭513 、514 號土地
    ，及系爭8 、9 、10號建物迄今仍保持共有，致土地、建物
    均無法充分利用，而兩造間並未定有不能分割之期限，亦無
    因物之使用目的，不能分割之情形，因共有人人數過多，各
    共有人之應有部分面積過小，亦無法提出保持共有之同意書
    ，而難以原物分割，爰依民法第823 條第1 項規定訴請裁判
    變價分割等語。並聲明：如主文所示。
三、被告部分：
  (一)被告己○○未於言詞辯論期日到場，亦未提出書狀作何聲明
    或陳述。
  (二)被告乙○○、丙○○陳稱：同意原告變價分割之主張等語。
  (三)被告庚○○未於言詞辯論期日到場，惟據其以前於本院勘驗
    期日到場陳稱：不同意原告變價分割之主張等語。
  (三)被告戊○○、辛○○未於言詞辯論期日到場，惟據其等所提
    出之書狀陳稱：其等自親友處轉知原告提議出售系爭513 、
    514 號土地，及系爭8 、9 、10號建物之價額，僅略高於兩
    造於民國86年間繼承初期價額3 分之1 之情，而以不欲賤賣
    父親遺產為由拒絕此提議，豈知原告仍執意變賣。系爭 513
    、514 號土地狹長，被告戊○○、辛○○尚未接獲任何分割
    建議之具體內容，僅知悉該2 筆土地公告地價均屬低價，只
    有較狹窄乙段面臨小小產業道路，其餘三面均屬封閉，如強
    行分割或可能過於狹長無法實質利用，或可能分割不公等情
    事，苟強行分割適得其反並無實益，應俟景氣反轉再行共同
    出售較能共蒙其利，是不同意分割。苟原告仍執意變價分割
    ，被告戊○○、辛○○則主張僅就原告部分分割，以便讓其
    自行出賣，其餘仍繼續保持共有，俟景氣好轉再行議處。或
    原告所有系爭513 號土地之應有部分7 分之1 換取系爭 514
    號土地之應有部分7 分之1 ，即系爭513 號土地由被告按應
    有部分各6 分之1 繼續保持共有，系爭514 號土地由兩造共
    有，原告依應有部分7 分之2 分割後，其餘再由被告按應有
    部分各6 分之1 繼續保持共有，以利原告出賣，惟苟分配原
    告於臨產業道路部分，則需補償被告無法繼續臨產業道路之
    現實損失語。並聲明：
  1.原告之訴駁回。
  2.如受不利判決，願供擔保免於假執行。
四、按各共有人得隨時請求分割共有物，但因物之使用目的不能
    分割或契約訂有不分割之期限者，不在此限。又共有物之分
    割，依共有人協議之方法行之，分割方法不能協議決定者，
    法院得因任何共有人之聲請，命為左列之分配：一、以原物
    分配於各共有人。二、變賣共有物，以價金分配於各共有人
    ，民法第823 條第1 項、第824 條第1 項、第2 項分別定有
    明文。原告主張系爭513 、514 號土地，及系爭8 、9 、10
    號建物為兩造所共有，應有部分各為7 分之1 ，原告欲分割
    土地、建物以便利土地、建物之利用，然被告己○○、庚○○、辛○○、戊○○均不同意，系爭513 、514 號土地，及
    系爭8 、9 、10號建物迄今仍保持共有，致土地、建物均無
    法充分利用，而兩造間並未定有不能分割之期限，亦無因物
    之使用目的，不能分割之情形，惟無法達成協議分割等情，
    業據原告提出地籍圖謄本、土地登記謄本、戶籍謄本為證，
    並經本院現場履勘明確，製有勘驗筆錄在卷可稽，復為被告
    所不爭執，再徵之上開土地共有人之一庚○○、戊○○、辛○○均不同意原告起訴分割系爭513 、514 號土地，及系爭
    8 、9 、10號建物，及被告己○○迭經本院傳喚，均未到庭
    主張其權利，亦未就分割之方法有所主張，顯已無法協議分
    割以觀，足認兩造無法達成協議分割，堪信原告上開之主張
    屬實，是原告以兩造不能達成分割協議，訴請裁判分割系爭
    513 、514 號土地，及系爭8 、9 、10號建物土地，應予准
    許。
五、按共有人如非因物之使用目的不能分割或契約約定有不分割
    期限者，得隨時請求分割共有物，又各共有人得隨時請求分
    割共有物，分割方法由各共有人協議行之，如不能協議決定
    者，自得請求法院為原物分配或變價分配，民法第823 條第
    1 項及第824 條分別定有明文。又裁判上定共有物分割之方
    法時，分配原物與變賣之分配價金，孰為適當，法院本有自
    由裁量之權，不受任何共有人主張之拘束，最高法院29年上
    字第1792號判例可資參照。經查，系爭513 、514 號土地形
    狀近似南北長、東西窄之狹長長方形，面積分別為0.206 、
    0.2052公頃，該2 筆土地僅東北側臨雲林縣斗南鎮○○路25
    巷道路對外交通，其餘並未臨道路或既成道路對外交通，如
    現況圖（見雲林縣斗南地政事務所96年11月8 日複丈成果圖
    ）所示，編號Ａ為加強磚造辦公室，面積0.0165公頃；編號
    Ｂ為鐵架石棉瓦頂造倉庫，面積0.0901公頃；編號Ｃ為磚造
    守衛室，面積0.0026公頃；面積Ｄ為磚造儲藏室，面積0.00
    33公頃，各該建築物業已荒廢，經濟價值均不高等情，業經
    本院會同雲林縣斗南地政事務所勘驗現場明確，並製有勘驗
    筆錄，及該所96年11月8 日土地複丈成果圖在卷可憑。被告
    戊○○、辛○○雖主張僅就原告應有部分分割，以便讓其自
    行出賣，其餘仍繼續保持共有，惟被告乙○○、丙○○表明
    不願再繼續保持共有，而被告己○○、庚○○則未表明是否
    願再繼續保持共有等情，則被告戊○○、辛○○上開主張核
    與法有違，自不足採。茲審酌系爭513 、514 號土地形狀近
    似南北長、東西窄之狹長長方形，該2 筆土地僅東北側臨雲
    林縣斗南鎮○○路25巷道路對外交通，其餘並未臨道路或既
    成道路對外交通，系爭513 、514 號土地，及系爭8 、9 、
    10號建物若依兩造應有部分比例為原物分割時，各共有人僅
    分別取得各7 分之1 ，土地、建物分割太細，且土地地形過
    於狹長，僅少部分臨該信義路25巷對外交通，使用價值大為
    降低，此亦為被告戊○○、辛○○所自承。準此，本院審酌
    上情及系爭513 、514 號土地，與系爭8 、9 、10號建物性
    質、與分割後之經濟效用，認系爭513 、514 號土地，及系
    爭8 、9 、10號建物若為原物分割，對於兩造顯屬不利，自
    應以「變價分割」為允當，並能徹底解決共有關係及杜絕兩
    造間爭議，是爰依兩造之原應有部分裁判如主文第1 項所示
    。
六、末查，分割共有物乃具非訟事件之性質，本院斟酌何種分割
    方法較能增進共有物之經濟效益，並兼顧兩造之利益，以決
    定適當之分割方法，不因何造起訴而有不同，故原告請求分
    割之訴雖有理由，惟關於訴訟費用負擔，以共有人全體各按
    其應有部分比例負擔，方屬事理之平，併此敘明。另本件原
    告並未聲請提供擔保，請准宣告假執行之情，被告戊○○、
    辛○○聲請如受不利判決，願供擔保免於假執行，容有誤會
    ，併此說明。
七、訴訟費用負擔之依據：民事訴訟法第80條之1 。
中    華    民    國    97    年    5     月    12    日
                  民事第二庭    法  官  陳秋如
以上正本係照原本作成
如對本判決上訴，須於判決送達後20日內向本院提出上訴狀（需
按他造人數提出繕本）
中    華    民    國    97    年    5     月    12    日
                                書記官  王秀如


司法院資訊處製作；財團法人民間司法改革基金會備份。
